臺灣高等法院民事判決
110年度海商上字第3號
上  訴  人  黎洋國際貿易商行

法定代理人  丁婉馨  
訴訟代理人  黃維倫律師
被上 訴 人  華泓國際運輸股份有限公司

法定代理人  洪郁閔  
訴訟代理人  黃于玶律師
上列當事人間請求確認運送契約不存在等事件，上訴人對於中華
民國110年4月29日臺灣臺北地方法院109年度海商字第18號第一
審判決提起上訴，本院於111年8月10日言詞辯論終結，判決如下
：
    主      文
上訴駁回。
第二審訴訟費用由上訴人負擔。
    事實及理由
一、上訴人主張：伊經由被上訴人之業務人員陳慧琳洽商，於民
    國109年4月29日與被上訴人成立承攬運送契約（下稱系爭契
    約），約定由伊委託被上訴人，將伊向訴外人貴州黔生堂製
    藥有限公司（下稱黔生堂公司）購買之12萬片口罩（下稱系
    爭貨物），指定由訴外人美商優比速（ups）公司（下稱ups
    ），自中國貴州運送至法國，交付伊在法國之客戶訴外人sl
    y trading公司（下稱sly公司），以完成國際三角貿易。被
    上訴人委託之中國代理商於109年5月4日至黔生堂公司工廠
    收取系爭貨物，原承諾109年5月28日前可運抵法國，詎迄至
    109年7月15日仍未將系爭貨物送達至法國之sly公司，sly公
    司遂與伊解除買賣契約。系爭貨物因可歸責於被上訴人事由
    致未能於兩造約定期日送達，伊乃於109年8月3日以電子郵
    件，依民法第255條規定向被上訴人為解除系爭契約之意思
    表示，系爭契約經伊合法解除後，伊無須支付運費，惟為被
    上訴人所否認，自有請求確認系爭契約不存在之必要。又系
    爭貨物兩造係就運送全部約定價額，依民法第664條規定，
    視為被上訴人自己運送，因當時歐洲新冠肺炎疫情嚴重需求
    甚殷，後因疫情減緩及有效期間因素而大幅跌價，縱被上訴
    人現願交貨對伊毫無利益，依民法第232條規定伊得拒絕系
    爭貨物遲延運送後之給付，並請求被上訴人賠償因不履行之
    損害。法國政府於109年5月訂定拋棄式口罩單位售價上限為
    歐元0.95，以此計算系爭貨物於目的地價值，依民法第634
    條、第638條第1項規定請求被上訴人賠償歐元11萬4,000元
    （計算式：0.95×12萬＝11萬4,000），按本件訴訟繫屬時即1
    09年8月11日臺灣銀行歐元對新臺幣賣出現金匯率35.19元折
    算，應賠償伊新臺幣（以下如未特別標明幣別，均同）401
    萬1,660元（計算式：114,000×35.19=401萬1660）。另因被
    上訴人運送系爭貨物遲延，致伊商業信用及營業上評價受損
    ，應賠償伊商譽上所受非財產損害10萬元，合計共應賠償41
    1萬1,660元等情。爰依民法第255條、第664條、634條、第6
    38條第3項、第232條、第227條之1準用第195條規定，求為
    確認系爭契約不存在，並被上訴人應給付411萬1,660元，及
    自民事聲請調解狀繕本送達翌日起按法定遲延利率計算利息
    之判決。原審為上訴人敗訴之判決，上訴人提起上訴，於本
    院聲明：㈠原判決廢棄。㈡確認系爭契約不存在。㈢被上訴人
    應給付上訴人411萬1,660元，及自民事聲請調解狀繕本送達
    翌日起至清償日止，按年息5％計算之利息。㈣第㈢項聲明願供
    現金或銀行無記名可轉讓定期存單為擔保請准宣告假執行。
二、被上訴人則以：系爭契約依民法第642條第1項規定不得解除
    ，上訴人主張解除系爭契約為不合法，其請求確認系爭契約
    不存在或請求解除後之損害賠償，均屬無據。伊從未保證系
    爭貨物何時到達目的地，僅係預估正常情形下運程時間為13
    天，依民法第632條第2項規定相當期間內運送應顧及運送之
    特殊情形，因當時新冠肺炎疫情嚴重，歐洲各國封城、封港
    及封關限令甚多，本不能與一般無疫情時相同而論，否認系
    爭貨物運送有遲到之情。伊就系爭貨物係依上訴人指定安排
    國際知名之UPS運送，並於109年5月12日即交至UPS進行運送
    ，對選任運送人及其他承攬運送事項並無怠於注意之情形，
    依民法第661條但書規定應無須就系爭貨物遲到負責。又民
    法第638條第3項就運送物滅失、毀損或遲到致運送物價值減
    損以外損害有特別規定，託運人尚不得按民法關於給付遲延
    之一般過失責任規定請求賠償，且上訴人並未證明伊有何故
    意或重大過失情形，自無從依民法第232條、227條之1規定
    求償。上訴人僅提出貴州省藥品監督管理局函文主張系爭貨
    物有效期為6個月，然該文書之真實性可疑，且我國滅菌口
    罩之效期為5年，上訴人又未提出相關商業發票及其他文件
    證明系爭貨物之價值，自不得僅憑網路新聞即謂系爭貨物已
    毀損全無價值，請求按每個口罩0.95歐元賠償。而系爭貨物
    已於109年8月1日送達法國，並通知sly公司，但sly公司拒
    絕領取，上訴人本得向違約拒不受領之sly公司求償，自難
    謂上訴人受有何損害可言。況上訴人所提出系爭貨物交易文
    件所示，係由sly公司直接向黔生堂公司購買系爭貨物，並
    無上訴人所稱之三角貿易情形，而上訴人之法定代理人丁婉
    馨又係sly公司之股東，持有該公司股份50%，所稱係由上訴
    人轉售予sly公司，並非實在，上訴人既非系爭貨物所有人
    ，自不得向伊求償。另上訴人所謂商譽損失與運送物本身價
    值無關，並非民法第638條第3項規定所得請求損害賠償之範
    圍等語，資為抗辯。答辯聲明：上訴駁回，如受不利判決願
    供擔保請准宣告免為假執行。
三、查上訴人之法定代理人丁婉馨經由被上訴人之業務人員陳慧
    琳（sandy chen）洽商，於109年4月29日委託被上訴人，選
    定ups公司，將黔生堂公司產製之系爭貨物，自中國貴州運
    送至法國之sly公司，系爭貨物於109年8月1日運抵法國，但
    為sly公司拒收之事實，為兩造所不爭（見本院卷一第418頁
    ）。本件具有涉外因素，但未簽立書面承攬運送契約亦未簽
    發提單，兩造均同意適用我國法為準據法（見本院卷一第74
    頁、卷二第112頁）。上訴人主張系爭貨物係伊為因應歐洲
    疫情向黔生堂公司購買，轉售法國sly公司，因被上訴人運
    送遲延，系爭貨物大幅跌價，已全無價值，爰解除系爭契約
    並請求被上訴人賠償貨損及商譽損失等情，則為被上訴人所
    否認，並以前詞置辯。茲就兩造爭點一一論述如下：
　㈠本件承攬運送因就運送全部約定價額，依法視為被上訴人自
    己運送，被上訴人應適用運送人規定就運送物之遲到負責。
　⒈按就運送全部約定價額，或承攬運送人填發提單於委託人者
    ，視為承攬人自己運送，不得另行請求報酬，民法第664條
    定有明文。準此，承攬運送人與託運人就運送全部約定價，
    或承攬運送人填發提單於委託人，即應視為承攬人自己運送
    ，除不得另行請求報酬外，其權利義務概與運送人相同。次
    按承攬運送人依民法第664條規定，視為自己運送，其權利
    義務既與運送人相同，自無再適用民法第661條承攬運送人
    損害賠償責任規定之餘地，最高法院104年度台上字 第426
    號判決意旨參照。查本件承攬運送係約定自中國貴州黔生堂
    公司之工廠運送至法國sly公司，並合意選定ups運送，惟被
    上訴人運費報價係約定全程（door to door）計價，並無另
    外再收取報酬之事實（按兩造係約定貨到付費，故尚未給付
    運費），已為被上訴人所自認（見本院卷一第334頁），則
    揆諸上開說明，依法自應視為被上訴人自己運送，並應適用
    運送人規定就運送物之遲到負責，而無再適用民法第661條
    承攬運送人損害賠償責任規定之餘地。被上訴人謂民法第66
    4條規定僅係謂不得另請求報酬，並非適用運送人規定云云
    ，自不足採。
　⒉次按民法第634條規定：運送人對於運送物之喪失、毀損或遲
    到，應負責任，但運送人能證明其喪失、毀損或遲到，係因
    不可抗力，或因運送物之性質，或因託運人或受貨人之過失
    而致者，不在此限。是運送人所負者為通常事變責任，除能
    舉證證明運送物之喪失、毀損或遲到有該條但書所列情形外
    ，不問其喪失、毀損或遲到之原因是否可歸責於運送人之事
    由，運送人均應負責，最高法院86年度台上字第236號判決
    意旨參照。查系爭貨物自中國貴州黔生堂公司之工廠起運後
    ，係於109年5月13日經陸運至中國深圳，同年月21日至香港
    ，同年月23日由UPS自香港直飛匈牙利，同年月25日抵至匈
    牙利，有被上訴人所提出UPS大陸代理商系統追蹤清單可按
    （見本院卷一第125頁），另依被上訴人所提出之UPS追蹤清
    單所示，系爭貨物於109年5月25日飛抵匈牙利後，遲至109
    年7月30日始到達德國紐倫堡，而於同年8月1日運抵法國目
    的地，但為受貨人拒收（見原審卷第277頁），則自匈牙利
    至德國紐倫堡之運程，僅為歐洲內陸短程運送，竟耗費2個
    月之時間，顯已逾相當期間，自屬遲到。依上說明，被上訴
    人應就系爭貨物遲到，舉證證明係因不可抗力，或因運送物
    之性質，或因託運人或受貨人之過失而致，否則不問其遲到
    之原因是否可歸責於被上訴人之事由，被上訴人均應負責。
    被上訴人雖辯稱109年5月至8月間因受新冠肺炎肆虐全球之
    影響，系爭貨物在匈牙利海關清關甚久，導致運送中斷及延
    誤，依實際運送人UPS運送約定條款規定，對運送人無法控
    制之原因導致服務中斷不負賠償責任，伊得主張免責等語，
    惟系爭貨物在匈牙利海關清關甚久導致運送中斷之事實，被
    上訴人並未舉證以實其說，且匈牙利海關清關耗時甚久，並
    非不可抗力之事由，此依被上訴人自行提出之中央社新聞及
    我國駐匈牙利代表處經濟組所發布之2020年匈牙利專題報告
    2所示，匈牙利政府自109年3月28日下令封鎖全國兩週，且
    早自同年3月17日起即對非匈牙利國民關閉邊界，所有跨國
    鐵路幹線停駛（見本院卷一第343、347頁），則被上訴人既
    明知匈牙利早自109年3月即採取關閉邊界、全國封鎖及停駛
    跨國鐵路之防疫措施，即應避免經由已封關之匈牙利中轉，
    何以於109年5月運送系爭貨物至法國時，竟仍中轉飛抵匈牙
    利清關導致遲到？此觀之上訴人主張其109年5月間尚有其他
    同向黔生堂公司訂購之3批口罩貨物，係另委由訴外人Jetwa
    y公司承攬運送，最遲者已於109年6月5日即直飛送達法國，
    有Jetway公司運送時程表及出口放行通知書3紙可憑即明（
    見原審卷第159-165頁）。被上訴人雖又辯稱此係UPS所排定
    航程，非伊所得控制或可歸責於伊云云，惟被上訴人既應視
    為自己運送，依法應適用運送人責任規定，而不再適用承攬
    運送人規定，已如前述，被上訴人援引民法第661條承攬運
    送人規定，主張伊選定UPS運送並無怠於注意，或仍抗辯係
    實際運送之UPS排定航程飛至匈牙利中轉，乃不可歸責於伊
    事由，主張免責，均屬無據。另被上訴人與UPS運送約定免
    責條款規定，乃被上訴人與UPS間之運送契約約定事項，並
    非兩造間運送契約之約款，依債權債務相對性原則，自不得
    執以對抗上訴人，附此敘明。
  ㈡上訴人並非購買系爭貨物之所有權人，尚不得向被上訴人   
   請求賠償系爭貨物喪失、毀損或遲到之損害。
  ⒈查被上訴人固應就系爭貨物遲到負責，已如前述，惟被上 訴
    已抗辯系爭貨物並非上訴人向黔生堂公司購買後再轉售予法
    國sly公司之國際三角貿易，而係sly公司直接向黔生堂公司
    購入，上訴人並非系爭貨物之所有人，不得向伊求償等情。
    經查系爭貨物係以sly公司名義直接與黔生堂公司簽立買賣
    契約，有上訴人所自行提出之109年4月27日「一次性醫用外
    科口罩銷售合同」可憑（見本院卷一第299-303頁），上訴
    人雖抗辯所以使用sly公司名義與黔生堂公司簽約，係為了
    大陸出口報關方便，實際上係上訴人向黔生堂公司購買後再
    轉售sly公司之國際三角貿易等語，惟上訴人迄未能提出其
    與sly公司間之書面買賣契約、發票、信用狀或sly公司付款
    憑證等交易資料為證，且自承sly公司迄未給付任何定金或
    貨款（見本院卷二第31頁），則系爭貨物價值高達數百萬元
    ，上訴人於sly公司未給付任何定金或預付部分貨款或開發
    信用狀情形下，即任意將系爭貨物直接自大陸出口運送交貨
    予sly公司，衡情已與一般正常國際三角貿易情狀有違，其
    空言所辯已屬可疑。上訴人雖又提出sly公司出具之聲明書
    及中譯本為證，其內容表明為三角貿易（見本院卷一第365
    至377頁），惟已為被上訴人所否認真正，且上訴人之法定
    代理人丁婉馨亦當庭自承伊係sly公司股東，持有該公司股
    份50%，另一持有sly公司其餘50%股份，並擔任sly公司負責
    人之股東即摩洛哥籍男子QUADALA，則係丁婉馨之情侶，丁
    婉馨亦有負責sly公司少部分業務等語（見本院卷二第29、3
    0頁），並有被上訴人所提出之sly公司法國註冊登記資料及
    中譯本可憑（見本院卷二第15-21頁），則丁婉馨既係sly公
    司主要股東之一，並與該公司負責人QUADALA係情侶，2人關
    係親密，且利害關係一致，sly公司上開出具之聲明書已難
    認為真實，QUADALA縱到庭證述亦不無偏頗之虞，難期實在
    ，上訴人聲請本院訊問QUADALA，自無必要。上訴人雖又提
    出周雨霏之聲明書，表明其係受上訴人負責人丁婉馨委託在
    中國貴州進行系爭貨物採購、驗貨、洽商及代為sly公司與
    黔生堂公司簽約之事務，再轉售予sly公司等語（見本院卷
    一第493至495頁），惟依周雨霏聲明書所示，其既係受丁婉
    馨委託指示就上開sly公司與黔生堂公司間之一次性醫用外
    科口罩銷售合同，代理sly公司簽名，核與該合同書上甲方
    之sly公司欄位確有周雨霏簽名及指印相符（見本院卷一第3
    03頁），惟丁婉馨既係身兼上訴人合夥組織之負責人（見本
    院卷二第209頁商工登記資料）及sly公司之主要股東，並自
    承曾代表sly公司執行業務，已如前述，丁婉馨既委託指示
    周雨霏代理sly公司在與黔生堂公司間之買賣契約上簽名，
    顯然係代表sly公司執行業務，指示周雨霏為sly公司代理簽
    名，周雨霏復又稱係代理上訴人處理出口轉售予sly公司，
    周雨霏既自稱受丁婉馨委託，同時為sly公司及上訴人之代
    理人，其角色利益對立衝突，是否能明確知悉本件為國際三
    角貿易之事實非無可疑，且周雨霏既係受丁婉馨委託處理事
    務之人，與其有共同利害關係，所出具之上開之聲明書內容
    ，不無出於丁婉馨片面指示，難期真實，自不足據為上訴人
    有利之證據。再參酌上訴人所提出之上訴人與sly公司間之
    通訊軟體對話紀錄所示，上訴人稱「我傳給您們（即sly公
    司）的價格我沒有賺任何價差」，並向sly公司詳述出貨之
    廠商為黔生堂公司及其他廠商各項防疫產品出售成本金額 
    （見本院卷二第173、175頁），復向sly公司詳細陳述運費
    成本之價格（見本院卷二第189頁），並稱「我會和貨運議
    價，試著將運費降為130人民幣/公斤」（見本院卷二第193
    頁），顯然丁婉馨係為sly公司利益計算系爭貨物購入相關
    成本及運送費用，自與一般國際三角貿易，居中轉售之貿易
    商均會從中賺取轉手價差，並對轉售之對方隱蔽其出貨廠商
    及售貨成本，以避免轉售對方知悉後直接逕與出貨廠商接洽
    交易，而喪失商機，足認本件應係丁婉馨為sly公司利益，
    代表sly公司指示周雨霏為代理人逕與黔生堂公司簽約購買
    系爭貨物，並無上訴人所指之係由上訴人購入後再轉售予sl
    y公司之國際三角貿易情形，代表sly公司之丁婉馨不過係因
    地利之便，在臺灣使用上訴人名義，代向被上訴人辦理委託
    系爭貨物自中國出口至法國之運送事務而已。上訴人雖聲請
    再向黔生堂公司查詢，惟本件是否為國際三角貿易，實非大
    陸出貨廠商所得知悉瞭解，上訴人聲請向黔生堂公司查詢自
    無必要。而系爭貨物係丁婉馨代表sly公司直接向黔生堂公
    司購入之事實，既經本院認定如前，上訴人雖以系爭貨物買
    賣係伊以在大陸經商之證人黃耀琮、黃耀琨兄弟積欠伊貨款
    ，乃指示黃耀琮、黃耀琨2人於109年4月28日分別在大陸滙
    款人民幣15萬元及12萬6,000元予黔生堂公司，用以支付系
    爭貨物買賣之貨款，固據提出黃耀琮、黃耀琨2人之共同聲
    明書、大陸銀行轉帳交易明細為證（見本院卷一第497-503
    頁），並經證人黃耀琮、黃耀琨到庭證述在案（見本院卷二
    第32-36頁），惟證人黃耀琮、黃耀琨2人係證述伊2人有積
    欠丁婉馨貨款，所以丁婉馨說她有訂購口罩，要賣到法國去
    ，叫我們直接付款給大陸的口罩公司，所以我們才會匯款給
    黔生堂公司，伊二人均不清楚丁婉馨也是一家法國公司的股
    東等情，是證人黃耀琮、黃耀琨2人均係聽從丁婉馨片面指
    示滙款，亦不清楚丁婉馨與sly公司間之關係，已難據為上
    訴人有利之認定。至證人2人均稱伊係向上訴人訂購化妝保
    養品至香港交貨而積欠上訴人貨款等情（見本院卷二第32、
    35-36頁），惟尚不能提出相關發票等之交易證明，並為被
    上訴人所指摘否認，丁婉馨既係上訴人及sly公司之主要股
    東，並對二者均互有控制關係，丁婉馨並供稱SLY主要是做
    出口業務，出口法國美妝產品到臺灣跟香港，長期以來都是
    SLY賣產品給黎洋商行（上訴人）等語（見本院卷二第30頁
    ），在臺灣之上訴人顯然亦有向sly公司訂購美妝產品而負
    欠sly公司貨款情形，而證人黃耀琨復證稱「我們直接在香
    港交貨，所以沒有開立發票的問題。出口的地點有時候是法
    國有時候是臺灣。」（見本院卷二第36頁），則黃耀琮、黃
    耀琨2人所在香港交貨而積欠之貨款，既亦有從法國直接出
    口至香港，究係上訴人或sly公司何人之貨款？丁婉馨是否
    有為sly公司利益而指示證人黃耀琮、黃耀琨2人逕向黔生堂
    公司匯款？均有疑義，上訴人復不能提出與黃耀琮、黃耀琨
    2人間相關交易證明文件以實其說，自不得單憑證人片面聽
    聞丁婉馨之指述滙款予黔生堂公司，即謂系爭貨物係上訴人
    向黔生堂公司訂購，並由上訴人指示黃耀琮、黃耀琨2人滙
    款用以支付貨款，再轉售予sly公司，上訴人主張，自屬不
    能證明。
　⒉本件運送雖約定以上訴人名義為託運人，但上訴人並不能證
    明系爭貨物係上訴人向黔生堂公司購買，再轉售予sly公司
    之國際三角貿易事實存在，上訴人既非系爭貨物之所有權人
    ，亦非受領權人，更無三角貿易契約上利益喪失或因此商譽
    信用受損情形，基於有損害始有賠償之損害填補原則，上訴
    人既無實際損害存在，自不得向被上訴人請求賠償系爭貨物
    因遲到或毀損、喪失之損害，或請求商譽信用受損之賠償。
    本件事證已明，上訴人聲請囑託外交部及大陸委員會 調查
    系爭貨物在法國零售價及在大陸規範之有效期間，以證明系
    爭貨物之於交付時在目的地之價值，即無必要，附此敘明。
　㈢上訴人請求確認系爭契約因其解除契約而不存在，不能准許
    。
　　按運送契約具有承攬之性質，運送人之義務為完成運送之工
    作，而運送之履行有繼續性，運送物一經起運，在運送人未
    交付運送物與受貨人之前，託運人對於運送人除有終止之原
    因外，不能以解除之意思表示使之消滅，此觀民法第642條
    第1項規定即明，最高法院102年度台上字第1128號判決意旨
    參照。本件運送既已起運，受貨人sly公司於貨物到達後拒
    絕受領，揆諸前開說明，上訴人除終止契約外，尚不得主張
    解除契約。而本件乃一般運送契約，依契約性質及雙方真意
    ，被上訴人於雙方往來之通訊軟體對話紀錄中，僅係稱「一
    條龍含清關、包稅，送到客戶手上，RMB130/KG，航程約13
    日」（見原審卷第75頁），兩造就其運送期間並無客觀上特
    別重要或必須嚴守履行之認識，而有非於一定時間為給付即
    不能達其契約目的之情形，上訴人主張本件係民法第255條
    之定期行為，伊得不經催告逕為解除契約，而無須支付運費
    云云，亦屬無據，從而上訴人請求確認系爭契約因其解除契
    約而不存在，不能准許。
四、綜上所述，上訴人依民法第255條、第664條、634條、第638
    條第3項、第232條、第227條之1準用第195條規定，請求㈠確
    認系爭契約不存在。㈡被上訴人應給付上訴人411萬1,660元
    ，及自民事聲請調解狀繕本送達翌日起至清償日止，按年息
    5%計算之利息，非屬正當，不應准許。原審為上訴人敗訴之
    判決，並駁回其假執行之聲請，所持理由雖與本院不同，惟
    結論並無二致，仍應予維持。上訴論旨指摘原判決不當，求
    予廢棄改判，為無理由，應駁回其上訴。
五、本件事證已臻明確，兩造其餘之攻擊或防禦方法及所用之證
    據，經本院斟酌後，認為均不足以影響本判決之結果，爰不
    逐一論列，附此敘明。
六、據上論結，本件上訴為無理由，依民事訴訟法第449條第2項
    、第78條，判決如主文。
中　　華　　民　　國　　111 　年　　8 　　月　　24　　日
                  民事第十六庭  
                      審判長法  官  朱耀平
                            法  官  邱育佩
                            法  官  羅立德
正本係照原本作成。
如不服本判決，應於收受送達後20日內向本院提出上訴書狀，其
未表明上訴理由者，應於提出上訴後20日內向本院補提理由書狀
（均須按他造當事人之人數附繕本）上訴時應提出委任律師或具
有律師資格之人之委任狀；委任有律師資格者，另應附具律師資
格證書及釋明委任人與受任人有民事訴訟法第466 條之1第1項但
書或第2項所定關係之釋明文書影本。如委任律師提起上訴者，
應一併繳納上訴審裁判費。
中　　華　　民　　國　　111 　年　　8 　　月　　25　　日

  　　　　　　　　　　　　　書記官  張淑芬